最高法院刑事判決　　　　　　　　　　　　　　　　八十七年度台上字第一○五號
　　上　訴　人　甲○○○
　　選任辯護人　邱 瑞 忠律師
　　　　　　　　吳 芝 瑛律師
右上訴人因偽造文書案件，不服台灣高等法院中華民國八十六年一月十六日第二審判
決（八十五年度上訴字第四九八六號，起訴案號：台灣台北地方法院檢察署八十四年
度偵字第二三三八七號），提起上訴，本院判決如左：
    主  文
原判決撤銷，發回台灣高等法院。
    理  由
本件原判決認定上訴人甲○○○於民國八十二年五月間，自任會首，在台北市○○街
五十七巷十一號招募民間互助會，每會新台幣二萬元，連同會首共二十六會。期間自
八十二年五月二十日起至八十四年五月二十日止。詎上訴人竟意圖為自己不法之所有
，於上開期間不詳日期，冒用會員丁麗麗、林秀香、詹淼祥等三人其中一人名義出標
，於標單上偽造前開三人中一人之簽名，足以生損害於被冒名之人，而詐得金額不詳
之活會會款等情。因而維持第一審論處上訴人行使偽造私文書，足以生損害於他人罪
刑之判決，駁回上訴人在第二審之上訴。固非無見。
惟查，(一)、冒用他人名義在標單上書寫姓名，如祗為投標會員身分之識別，而非表示
簽名之意思時，應不生偽造署押之問題；且依民間互助會之習慣，會員書寫之標單，
通常僅書寫姓名及金額而已，由其內容實不足以明瞭其用意何在，必須依互助會之習
慣或特約，始能瞭解係會員表示競標及標取會款之利息之證明，則除非該標單上書明
有「標單」二字，僅記載會員姓名及利息標單應屬刑法第二百二十條之準文書而已。
本件原判決認定上訴人偽造標單，倘屬無訛，該標單究竟有無書寫名稱「標單」字樣
﹖上訴人如在標單上書寫會員丁麗麗、或林秀香或詹淼祥之姓名，究係基於偽造署押
之犯意為之﹖抑或意在識別競標之會員身分而已﹖原審均未釐清，即逕認上訴人係犯
刑法第二百十條之偽造私文書罪，及有偽造署押之犯行，並諭知偽造之署押應予沒收
，尚嫌率斷。(二)、原判決認定上訴人偽造標單詐標會款一節，如果非虛，則其是否以
一欺罔之行為向多數會員詐取會款﹖此詐欺犯行是否有想像競合犯之問題﹖即非無研
求之餘地﹖原審未深入審究，亦欠允洽。(三)、上訴人始終否認有偽造標單之事實；而
告訴人丁麗麗及證人林秀香、戴芳榮（詹淼祥之妻）亦僅證述該互助會賸下兩次會，
有三個為活會等情而已，固足以證明有冒名標取會款之情事，惟似不足以證明上訴
人確有偽造文書標單以競標之犯行。原審對此未詳細說明其認定上訴人犯偽造文書罪
所憑之證據及理由，亦嫌判決不備理由。上訴意旨，指摘原判決不當，非無理由，應
認有撤銷發回更審之原因。又原判決認為無罪部分，因與前開發回部分有審判不可分
之關係，爰併予發回更審。
據上論結，應依刑事訴訟法第三百九十七條、第四百零一條，判決如主文。
中      華      民      國    八十七    年      一      月     十五     日
                              最高法院刑事第十庭
                                  審判長法官  吳  雄  銘
                                        法官  池  啟  明
                                        法官  陳  宗  鎮
                                        法官  石  木  欽
                                        法官  吳  火  川
      右正本證明與原本無異
                                              書  記  官
中      華      民      國    八十七    年      一      月     二十     日
